【裁判字號】    89,上易,347
【裁判日期】    891107
【裁判案由】    給付服務報酬
【裁判全文】
台灣高等法院民事判決  八十九年度上易字第三四七號
      上  訴  人    信義房屋仲介股份有限公司
      法定代理人    周俊吉
      訴訟代理人    王建智律師
      複  代理人    蘇雅慧律師
      被  上訴人    甲○○    .
      訴訟代理人    李文德    .
右當事人間請求給付服務報酬事件，上訴人對於中華民國八十九年三月九日臺灣桃園
地方法院八十八年度訴字第一八四五號第一審判決提起上訴，本院判決如左：
    主    文
上訴駁回。
第二審訴訟費用由上訴人負擔。
    事    實
甲、上訴人方面：
一、聲明：求為判決：
    (一)原判決廢棄。
    (二)右廢棄部分，被上訴人應給付上訴人新台幣（下同）伍拾陸萬元，及自起訴狀
      繕本送達翌日起至清償日止，按年息百分之五計算之利息。
二、陳述：除與原判決記載相同者，茲引用之外，補陳略稱：
    (一)上訴人職員吳錫銘係以仲介買賣為職責，怎可能於受訴外人邱淑真委託斡旋時
      ，不認真的與被上訴人斡旋？吳錫銘已證明曾到被上訴人家中提出邱淑真之斡
      旋金收據給被上訴人及其夫李文德審視，原審認為吳錫銘之證詞不可採，顯有
      違誤。
    (二)兩造於民國（下同）八十八年八月十三日簽訂之買賣委託書內容更改附表，係
      八十八年三月三十日簽訂買賣仲介專任委託書之延續，依約定被上訴人同意上
      訴人可為買賣雙方之代理人。
    (三)上開買賣委託書內容更改附表，係兩造當事人簽署，上訴人並無代理邱淑真之
      情事，自無雙方代理之問題。
    (四)兩造於委託期間屆滿後二個月，被上訴人與上訴人所曾介紹之客戶邱淑真成交
      ，經上訴人查證屬實，即視為上訴人已完成居間介紹之義務，原審認為須以被
      上訴人知悉「曾介紹之客戶」為限，上訴人始得請求給付報酬，顯於法不合。
    (五)證人邱淑真之證詞不可採，若買賣成交，邱淑真須付一成之服務費。
    (六)上訴人未交付斡旋金收據影本給被上訴人，但曾提示該收據，係為了讓被上訴
      人知道一千二百萬元之買賣價格無法談成，被上訴人知道上訴人努力撮合系爭
      買賣。
三、證據：援用第一審所提證據。
乙、被上訴人方面：
一、聲明：求為判決：上訴駁回。
二、陳述：除與原判決記載相同者，茲引用之外，補陳略稱：
    (一)否認吳錫銘曾提示邱淑真之斡旋金收據。被上訴人在委託期間屆滿後，就不想
      出賣坐落桃園市○○路○段二一○巷七八號房地（下稱系爭房地），被上訴人
      根本不知上訴人向他人收取斡旋金。
    (二)上訴人至今無法證明曾告知被上訴人有買主邱淑真欲購買系爭房地。
    (三)被上訴人於八十八年八月十三日簽署委託契約更改委託時間，係因上訴人之職
      員要求被上訴人再簽約，並說先前之契約（即八十八年三月三十日之委託契約
      ）已作廢，要求被上訴人再簽此更改之契約。
三、證據：援用第一審所提證據。
    理    由
一、本件上訴人主張：被上訴人於八十八年三月三十日將其所有系爭房地，以一千五
    百萬元委託伊居間仲介銷售，委託期間自八十八年三月三十一日起至同年五月三
    十一日止，嗣於同年四月六日將委託售價更改為一千四百萬元，於委託銷售期間
    有訴外人邱淑真表示欲購買系爭房地，然未達成買賣合意，迨委託銷售期間屆滿
    後之八十八年八月十二日，邱淑真委託伊以一千二百萬元代向被上訴人斡旋，斡
    旋期間自八十八年八月十二日起至同月十五日止，伊並收受邱淑真所交付之斡旋
    金支票（三十六萬元）。伊於同年月十二日將上情告知被上訴人，被上訴人知悉
    後乃於同年月十三日再次委託伊銷售系爭房地，委託期間自八十八年八月十三日
    起至同年月二十日止，惟迄斡旋期間屆滿為止，被上訴人及邱淑真不願再降低售
    價或提高買價，致買賣未成交，伊遂將三十六萬元斡旋金退還邱淑真。詎被上訴
    人竟於委託銷售期滿後之同年八月二十七日私自將系爭房地出售與邱淑真，依兩
    造所簽訂之專任委託書第四條第四項第二款約定：在委託期間屆滿後二個月內，
    甲方（即被上訴人）與乙方（即上訴人）所曾介紹之客戶成交，經查證屬實者，
    視為乙方已經完成居間仲介之義務，甲方仍應給付該委託款總價額百分之四之服
    務報酬與乙方，並應全額一次給付。是被上訴人依約應給付伊委託價額一千四百
    萬元之百分之四即五十六萬元，惟經伊屢向被上訴人催討未獲置理，爰本於契約
    訴請被上訴人給付五十六萬元，及自起訴狀繕本送達翌日起至清償日止，按年息
    百分之五計算之利息。
二、被上訴人則辯以：渠未曾知悉上訴人所仲介之買主，訴外人邱淑真於八十八年八
    月十二日委託上訴人以一千二百萬元之價格向渠斡旋，上訴人斯時已為邱淑真之
    代理人，嗣上訴人又於同年月十三日由其經紀人吳錫銘與渠簽署「買賣委託書內
    容更改附表」，上訴人此時已成為買賣雙方之代理人而為雙方代理，依民法第一
    百零六條、第七十一條規定，兩造八十八年八月十三日所簽署之「買賣委託書內
    容更改附表」因雙方代理而無效。上訴人無由依八十八年三月三十日所簽署之合
    約書請求渠給付報酬。本件由上訴人所訴事實可知上訴人係於兩造委託銷售期間
    屆滿後仍自行尋找買主，向買主收取斡旋金後再遊說渠繼續銷售，然從未告知渠
    有買主存在，其目的乃無所不用其極求取報酬，其行為顯有違誠信原則等語。
三、上訴人主張兩造於八十八年五月三十一日委託銷售期間屆滿後，上訴人於同年八
    月十二日收受訴外人邱淑真委託以一千二百萬元向被上訴人斡旋，購買系爭房地
    ，並收受斡旋金三十六萬元，嗣於同年月十三日上訴人再與被上訴人簽署「買賣
    委託書內容更改附表」，被上訴人將系爭房地委託上訴人以一千四百萬元出售，
    委託期間更改為自八十八年八月十三日至同年月二十日止，於委託期間系爭房地
    並未成交，然被上訴人與邱淑真於同年月二十七日就系爭房地締結買賣契約之事
    實，為被上訴人所不爭執，且有買賣仲介專任委託書（見原審卷第十一頁至第十
    四頁）、買買斡旋金收據（見原審卷第十六頁）、買方給付服務費承諾書（見原
    審卷第十八頁）、土地及建物登記簿謄本（見原審卷第十九頁至第二十二頁）、
    買賣委託書內容更改附表（見原審卷第十五頁、第十七頁）為證，堪信為真實。
    被上訴人對兩造簽訂委託契約後並未成交，嗣於委託期滿後之八十八年八月二十
    七日自行將系爭房地出售予訴外人邱淑真等事實雖不爭執，惟辯稱：上訴人從未
    告知訴外人邱淑真欲購買系爭房地，係邱淑真主動找渠接洽購買，兩造簽訂之「
    買賣仲介專任委託書」第四條第四項第二款之約定係在預防賣方故意不與仲介業
    者所媒介者訂約，待委託期間經過後再由自己與仲介業者媒介之買方訂約，以規
    避給付報酬，上訴人應舉證證明渠知情邱淑真欲購買系爭屋地等語。是本件兩造
    之爭執點為：
    (一)兩造於八十八年八月十三日所簽訂之買賣委託書內容更改附表，是否違反雙方
      代理而無效？
    (二)兩造所簽訂之「買賣仲介專任委託書」第四條第四項第二款之約定，是否須以
      委任人知悉受任人之仲介業者所媒介之買方為何人，始有適用？
四、關於兩造於八十八年八月十三日所簽訂之買賣委託書內容更改附表，是否違反雙
    方代理而無效？茲論述如下：
  (一)按代理人非經本人之許諾，不得為本人與自己之法律行為，亦不得既為第三人之
    代理人，而為本人與第三人之法律行為。但其法律行為，係專履行債務者，不在
    此限，民法第一百零六條訂有明文。
  (二)查，兩造於八十八年三月三十日訂立「買賣仲介專任委託書」，又分別於八十八
    年四月六日及同年八月十三日簽訂「買賣委託書內容更改附表」，上開「買賣委
    託書內容更改附表」，八十八年四月六日係更改委託總價額為一千四百萬元，八
    十八年八月十三日之更改附表，僅記載土地、建物坐落及更改委託期間，然由八
    十八年八月十三日之更改附表下端之物件編號記載：「Ａ二三一六二七」（見原
    審卷第十七頁），與兩造於八十八年三月三十日所簽訂之「買賣仲介專任委託書
    」第一頁右下角記載物件編號：「Ａ二三一六二七」（見原審卷第十一頁）相符
    ，足見八十八年八月十三日之「買賣委託書內容更改附表」係兩造重新約定更改
    委託期間自八十八年八月十三日至同年二十日，（原委託期間為八十八年三月三
    十一日至同年五月三十一日），上開「買賣委託書內容更改附表」土地及建物標
    示欄下記載「雙方同意更改後契約內容如下，其餘未更改部分仍依原委託條件履
    行」，有「買賣仲介專任委託書」及「買賣委託書內容更改附表」附於原審卷可
    查，足見「買賣委託書內容更改附表」係八十八年三月三十日簽訂「買賣仲介專
    任委託書」之延續，再依上開「買賣仲介專任委託書」第五條第一項約定「甲方
    （被上訴人）同意乙方（上訴人）可為買賣雙方之代理人。」，是依兩造之約定
    ，被上訴人同意上訴人可為買賣雙方之代理人，被上訴人辯稱八十八年八月十三
    日所簽署之「買賣委託書內容更改附表」因雙方代理無效云云，尚難憑採。上訴
    人辯稱依約定被上訴人同意上訴人可為買賣雙方之代理人，依民法第一百零六條
    之規定並無不可等語，自屬有據。
五、關於兩造所簽訂之「買賣仲介專任委託書」第四條第四項第二款之約定，是否須
    以委任人知悉受任人之仲介業者所媒介之買方為何人，始有適用？茲論述之：
  (一)按解釋契約，固須探求當事人立約時之真意，不能拘泥於契約之文字，但契約文
    字業已表示當事人真意，無須別事探求者，即不得反捨契約文字而更為曲解，最
    高法院十七年度上字第一一一八號判例可資參照。
  (二)查，依「買賣仲介專任委託書」第四條第四項第二款約定「在委託期間屆滿後二
    個月內，甲方（被上訴人）與乙方（上訴人）所曾介紹之客戶成交，經乙方（上
    訴人）查證屬實」仍應給付上訴人報酬，其真意應係在規範委任人（出賣人）不
    得藉委託仲介之便，經由受任人（仲介業者）媒介締約者後，為規避給付受任人
    之仲介者報酬，故意於委任期間內不與仲介者所媒介之對象締結買賣契約，嗣委
    任期間屆滿後再行締約，故該規定必須係委任人明知受任人之仲介業者所媒介之
    買方為何人，於委託期間內故意不締約，於期間屆滿後二個月內再行締約始有適
    用，若委任人於不知情之情形下與仲介業者曾經媒介之對象於委託期間屆滿二個
    月內締結買賣契約，自無適用，否則委任人（出賣人）於委託買賣期間屆滿後，
    於不知情之情形下，與受任人（仲介業者）曾媒介之對象締結買賣契約，此時委
    託期間已屆滿，且出賣人不知情，仍課出賣人須給付仲介業者報酬，未免過苛，
    且有違契約公平之原則，足見上開「買賣仲介專任委託書」之約定，所謂「甲方
    （被上訴人）與乙方（上訴人）所曾介紹之客戶成交」，應係指上訴人曾介紹被
    上訴人認識之客戶，始有適用灼明。
  (三)證人邱淑真於原審審理時證稱：「是八十六年十月住系爭屋豐田大郡莊敬路一段
    十七號十八樓，林（被上訴人）賣的是同屬同一樓，是八十八年四、五月間社區
    委員住戶林（被上訴人）要賣屋，因林屋裝潢漂亮，雜誌有登，我去地下室洗頭
    ，美容院人員說屋主是李先生，即林（被上訴人）之夫，但不知其電話，在八十
    八年四、五月間，我北部一客戶佳佳國際有限公司想在林口購屋，我乃帶他來參
    觀中庭，剛好七十八號（即系爭房屋）門開的，乃連同四十號之邱太太過去看七
    十八號之屋，且喜歡，當天可能有信義（上訴人）之人陪同，我不知，但邱委員
    告知是七十八號之屋主賣一千五百多萬，太高待降價再說，八十八年六月端午時
    ，因家有二小孩及菲傭，因家太小，乃電找信義房屋（上訴人）問及七十八號（
    系爭房屋）賣了沒，是邱清龍之業務員將帶鑰匙來介紹該屋，叫我等他三點等到
    五點，後來邱清龍來了，騙我說房子已賣出，價金一千一百萬元賣掉，我心想我
    一千二百萬元早就買了，八月份發現我懷孕，更想到與夫討論林（被上訴人）之
    屋裝潢漂亮，乃從大陸打電話回來找吳錫銘（上訴人職員），吳告知七十八號尚
    未賣出，吳從言談中知我很喜歡該屋，我乃告知我回來之時日予他，我回台，信
    義（上訴人）之吳（即上訴人職員吳錫銘）找我簽斡旋金，吳表示對方賣一千三
    百五十萬元，但當時我不知賣方（被上訴人）與信義（上訴人）之約簽多久，．
    ．．。但他（即吳錫銘）未告知對方（被上訴人）我出價一千二百萬元，反以一
    千一百萬元起價告知對方，後因斡旋期未成交，八月夫歸告知我，我們自己去管
    理委員會機電組張主任查，我問了三次，張主任第三次才告知屋主電話，當時張
    主任持登記電話，系爭屋登記甲○○（被上訴人），但後來均甲○○夫李文德接
    洽的，因我想試探李要賣多少，是否有屋在豐田大郡要賣，之前未（認）識林夫
    婦，亦未告知經信義（上訴人）斡旋之事，後來林夫婦乃帶鑰匙帶我們去看該屋
    ，．．我夫帶地理師及我及甲○○（被上訴人）本人去看屋，發現屋適合家人住
    ，因屋在陽宅及裝潢太好，當時林（被上訴人）表示出價一千三百萬元，我要求
    傢俱留下，最後以一千二百八十萬元成交，且成交代表為我表姐．．．，之前斡
    旋時，不知林某（被上訴人）是屋主，且林亦未知我有斡旋之事。」等語（見原
    審卷第五○頁正反面、第五一頁），由證人邱淑真之證詞可知，邱淑真與被上訴
    人及被上訴人之配偶李文德，於被上訴人委託上訴人銷售期間並不相識，被上訴
    人與配偶李文德亦不知上訴人曾媒介邱淑真購買系爭房屋，更不知邱淑真曾委託
    上訴人斡旋，及交付斡旋金予上訴人，本件買賣之促成，純係因邱淑真個人喜愛
    系爭房屋，於斡旋期間上訴人並未達成此交易，斡旋期滿未成交，邱淑真乃自行
    向管理委員會機電組張主任取得被上訴人之聯絡電話而自行洽談，締結系爭房地
    之買賣契約。
  (四)上訴人主張確有提示邱淑真之斡旋金收據給被上訴人云云，上訴人之職員即證人
    吳錫銘雖證稱：「八月十五日至李文德（被上訴人之夫）在中山路店樓上八樓，
    出示斡旋金收據及支票給李文德他們看。」等語（見原審卷第四五頁正面），惟
    經李文德否認，而上訴人於本院八十九年十月二十四日言詞辯論時稱：「但沒有
    交付收據影本給被上訴人。」等語（見本院言詞辯論筆錄），於起訴狀記載「嗣
    於同年月十二日（即八十八年八月十二日），邱女（邱淑真）於原告公司（上訴
    人）經紀人再度陪同至房地現場查看屋況並瞭解系爭房地產權等相關資料後，乃
    正式委託原告公司（上訴人）以一千二百萬元價格代為向屋主（即被上訴人）斡
    旋，斡旋期間為八十八年八月十二日至同年月十五日止，原告公司（即上訴人）
    於當日（即八十八年八月十二日）稍晚即將上情告知被告（被上訴人），被告（
    被上訴人）知悉後，遂於翌日即八十八年八月十三日再次委託原告公司（上訴人
    ）銷售系爭房地。」等情（見原審卷第八頁），顯與證人吳錫銘所稱係於八十八
    年八月十五日出示斡旋金收據予被上訴人夫妻看閱，日期上有所不符，且上訴人
    既未交付斡旋金收據影本予被上訴人，被上訴人亦無法知悉交付斡旋金欲購買系
    爭房地者係何人，又證人邱淑真證稱：「吳錫銘每日均向其報告斡旋進度，依吳
    錫銘所稱自一千一百萬元左右開始斡旋，每日均有進展。等語（見原審卷第五○
    頁反面），參以被上訴人於八十八年三月三十日簽定買賣仲介專任委託書時，係
    以一千五百萬元委託出售（見原審卷第十一頁），嗣於八十八年四月六日所簽訂
    之買賣委託書內容更改附表，係以一千四百萬元為委託售價（見原審卷第十五頁
    ），證人吳錫銘所稱將斡旋金收據及支票出示予被上訴人之配偶李文德他們看等
    語，惟斡旋金收據記載金額為三十六萬元，係以一千二百萬元計算出，而非以一
    千四百萬元計算，證人吳錫銘之證言顯與事實不符，且所證提示斡旋金之日期與
    上訴人起訴狀所載提示之日期不符，其證言自難憑採。
六、綜上所述，被上訴人既不知悉邱淑真為上訴人曾介紹之客戶，是被上訴人於兩造
    委託期間屆滿後七日內與邱淑真就系爭委託銷售之房地締結買賣契約，自無違約
    可言。從而，上訴人依「買賣仲介專任委託書」第四條第四項第二款約定請求被
    上訴人給付五十六萬元及法定遲延利息，為無理由，不應准許。原審為上訴人敗
    訴之判決，及駁回其假執行之聲請，並無不合。上訴意旨指摘原判決不當，求予
    廢棄改判，為無理由，應予駁回。
七、本件事證已臻明確，兩造其餘攻擊防禦方法於本件判決結果不生影響，爰不一一
    贅述，附此敘明。
八、據上論結，本件上訴為無理由，依民事訴訟法第四百四十九條第一項、第七十八
    條，判決如主文。
中      華      民      國    八十九    年      十一      月      七    日
                                      民事第十六庭
                                          審判長法  官  阮  富  枝
                                                法  官  周  美  月
                                                法  官  王  聖  惠
右正本係照原本作成。
不得上訴。
中      華      民      國    八十九    年      十一      月      八    日
                                                書記官  陳  樂  觀


司法院資訊處製作；財團法人民間司法改革基金會備份。
